【裁判字號】    95,易,2922
【裁判日期】    951205
【裁判案由】    詐欺
【裁判全文】
臺灣臺中地方法院刑事判決              95年度易字第2922號
公  訴  人  臺灣臺中地方法院檢察署檢察官
被      告  乙○○
上列被告因詐欺案件，經檢察官提起公訴（95年度偵緝字第1799
號），本院判決如下：
    主    文
乙○○犯詐欺取財罪，處有期徒刑參月，如易科罰金，以銀元參
佰元即新台幣玖佰元折算壹日，又犯詐欺取財罪，處有期徒刑參
月，如易科罰金，以銀元參佰元即新台幣玖佰元折算壹日。應執
行有期徒刑伍月，如易科罰金，以以銀元參佰元即新台幣玖佰元
折算壹日。
    犯罪事實及理由
一、乙○○意圖為自己不法之所有，明知自己已有房屋貸款、信
    用貸款及信用卡等債務，已無償債能力，竟於民國（下同）
    94年6 月間某日，以電話聯絡友人甲○○，向甲○○佯稱因
    部隊公務需要暫墊貨款給廠商，欲借款新台幣（下同）25萬
    元，言明有錢時即可償還，致甲○○不疑有他，陷於錯誤，
    而於94年6 月20日匯款25萬元至乙○○所有之郵局帳戶（帳
    號：00000000000000）。另於95年2 月間某日，基於意圖為
    自己不法所有之犯意，以電話聯絡甲○○，向甲○○表示急
    需用錢，須借款10萬元，因其前債未還，甲○○不願再出借
    ，乙○○遂以95年5月1 日即將退伍，可以領取退休金約400
    萬元，並謊稱屆時會連同前債一併償還，致甲○○陷於錯誤
    ，於95年2 月21日匯款10萬元至乙○○所有之上開郵局帳戶
    。詎乙○○於95年5月1日退伍，1次支領退伍金133萬7664元
    （不含公務人員退休撫卹基金管理委員會審查撥付之新制退
    伍金）後，即逃逸無蹤，甲○○至此方知受騙。
二、按現行刑事訴訟法為保障被告之反對詰問權，排除具有虛偽
    危險性之傳聞證據，以求實體真實之發見，於該法第159 條
    第1 項明定被告以外之人於審判外之言詞或書面陳述，除法
    律有規定者外，不得作為證據。而刑事訴訟法第159條之1至
    159條之4有傳聞法則之例外規定，且被告以外之人於審判外
    之陳述，雖不符前4 條之規定，而經當事人於審判程序同意
    作為證據，法院審酌該言詞陳述或書面陳述作成時之情況，
    認為適當者，亦得為證據；當事人、代理人或辯護人於法院
    調查證據時，知有第159條第1項不得為證據之情形，而未於
    言詞辯論終結前聲明異議者，視為有前項之同意，刑事訴訟
    法第159條之5定有明文。本件檢察官、被告並未就被告以外
    之人於審判外之陳述有所爭執，且迄於言詞辯論終結前，均
    未主張有刑事訴訟法第159條第1項不得為證據之情形，是應
    認已同意作為證據，且經本院審酌後，認無不適當之情形，
    應認均有證據能力，合先敘明。
三、訊據被告洪坤生固坦承向告訴人甲○○借款2 次共35萬元，
    至今分文未還，惟矢口否認有何犯行，辯稱：伊並無詐欺之
    意，伊原擬退伍後再還告訴人，惟退伍後遭地下錢莊逼債，
    才還錢給地下錢莊，而無力清償告訴人，伊因怕向告訴人說
    要借錢還卡債，告訴人會不願出借，才會於第1 次借款時，
    謊稱因公務需要墊款給廠商云云。經查：
  (一)上開犯罪事實，業經告訴人指訴甚詳，復有第七商業銀行匯
    款回條影本2紙在卷可稽（見95年度偵字第12679號卷第5 頁
    ），且被告當初如表明是要償還卡債，告訴人即不願出借等
    情，已據告訴人於本院準備程序時陳明在卷（見本院卷第13
    頁），而被告就其先後以公務需要墊款及急需用款為由，向
    告訴人借款25萬元及10萬元，第2次借款時，並向告訴人保
    證會以退休金償還2次借款之事實，亦坦承不諱。
  (二)被告於95年5、6月間，有匯豐銀行之房屋貸款200 多萬元，
    及個人信用貸款約100 萬元，所積欠之信用卡債計有匯豐銀
    行40餘萬元、日盛銀行10餘萬元、中國國際商業銀行近10萬
    元、慶豐商業銀行及萬泰銀行各10餘萬元等情，有上開銀行
    之帳單影本在卷可稽（見95年度偵字第12679號卷第15-18頁
    、20-24頁）。又被告於95年5月1日退伍時，其支領1次退伍
    金計133 萬7664元（不含公務人員退休撫卹基金管理委員會
    審查撥付之新制退伍金），有國防部憲兵司令部95年7 月21
    日宜仁字第0950007175號函在卷可憑（見同上偵查卷第29頁
    ）。再者，被告於95年5 月22日上班後即因未歸，經其妻丁
    ○○於同年月23日向警局報案請求協尋一節，亦有受理查尋
    人口案件登記表影本在卷可參（見同上偵查卷第6頁）。
  (三)按刑法第339條第1項詐欺罪之成立，以意圖為自己或第三人
    不法所有，以詐術使人將本人或第三人之物交付為要件。故
    加害者如有不法取得財物之意思，實施詐欺行為，被害者因
    此行為陷於錯誤而為財產上之處分，受其損害，即應構成該
    罪（最高法院80年度臺非字第301 號判決意旨參照）；又刑
    法第339條第1項所謂之詐術，不以積極之語言、文字、肢體
    、舉動或兼有之綜合表態等為限，其因消極之隱瞞行為，致
    使被害人陷於錯誤，亦包括在內。再者，刑法上之詐欺罪與
    民事上之債務不履行，於客觀上雖均屬債務人未履行債務之
    社會事實，然二者間之區別，即在於債務人之不履行債務，
    其主觀上是否具有可歸責之惡性。被告既負有上開高額債務
    ，明知根本無償債之能力，為支付卡債，因恐告訴人知悉實
    情，不願出借，竟隱瞞其經濟困窘的事實，向告訴人謊稱因
    公務需要墊款為由，順利借得25萬元，事隔8 個月，再以急
    需用款為由，向告訴人借款10萬元，因告訴人以其前債未還
    而不願出借，竟訛稱可領取約400 萬元之退休金，並保證屆
    時會以退休金時償還全部債務，使告訴人信以為真，而應允
    借款10萬元，惟被告於退伍後不久即逃逸無蹤，且迄今分文
    未償還告訴人，是被告有詐欺取財之故意至明。
  (四)綜上所述，被告所為之辯解，顯係事後卸責之詞，不足採信
    ，本件事證明確，被告犯行堪以認定。
四、核被告所為，係犯刑法第339條第1項之詐欺取財罪。按被告
    行為後，刑法施行法增訂第1條之1，將罰金單位改為新台幣
    ，並將刑法分則未經修正而條文定有罰金者，其罰金數額提
    高為30倍，惟因刑法第339 條規定罰金之單位為銀元，與新
    台幣折算比例為3比1，復因罰金罰鍰提高標準條例第1 條之
    適用，罰金數額業已提高10倍，因而實際上所得科處罰金之
    總數，固未提高，惟刑法第33條第5 款業經修正，罰金最低
    額由銀元1元以上，修正為新台幣1千元以上，以百元計算之
    ，因之其罰金之最低額業經修正為新台幣1 千元以上，是修
    正後之規定並非較有利於行為人，依刑法第2條第1項前段規
    定，應適用行為時法。被告先後2次犯行，時間相隔8個月，
    詐騙之手法亦不同，其犯意各別，行為互殊，應予分論併罰
    。公訴人認被告係基於概括犯意反覆為之，應論以修正前之
    連續犯，容有誤會。又被告行為後，刑法第41條第1 項前段
    及第51條業經修正，並於95年7月1 日公布，刑法第41條第1
    項前段將易科罰金之折算標準提高為以新台幣1千元、2千元
    或3千元折算1日；刑法第51條第5 款將有期徒刑應執行刑之
    上限，由不得逾20年提高為不得逾30年，且行為時罰金罰鍰
    提高標準條例第2 條（現已刪除）規定，易科罰金之折算標
    準，應以新台幣900元折算1日，經比較修正前、後之規定，
    修正後之規定並未較有利於行為人，應適用行為時法定其易
    科罰金之折算標準及定應執行刑。爰審酌被告並無不良素行
    ，有臺灣高等法院被告前案紀錄表在卷可稽，被告犯罪之動
    機、手段、與被害人之關係、被害人所受之損害及被告犯後
    否認犯行，態度不佳等一切情狀，分別量處如主文所示之刑
    ，及諭知易科罰金之折算標準，並定應執行刑及諭知易科罰
    金之折算標準。
據上論斷，應依刑事訴訟法第299條第1項前段，刑法第2條第1項
、第339條第1項、修正前刑法第41條第1項前段、第51條第5款，
罰金罰鍰提高標準條例第1 條前段、修正前罰金罰鍰提高標準條
例第2條，判決如主文。
本案經檢察官丙○○到庭執行職務
中    華    民    國    95    年    12    月    5     日
                  刑事第二庭  審判長法  官  林清鈞
                                    法  官  郭書豪
                                    法  官  林慧英
上正本證明與原本無異。
如不服本判決，應於送達後10日內向本院提出上訴狀（須附繕本
），上訴於臺灣高等法院臺中分院。
                                    書記官  廖碩薇
中    華    民    國    95    年    12    月    5     日
附錄論罪科刑法條
刑法第339條
意圖為自己或第三人不法之所有，以詐術使人將本人或第三人之
物交付者，處5年以下有期徒刑、拘役或科或併科1千元以下罰金
。
以前項方法得財產上不法之利益或使第三人得之者，亦同。
前二項之未遂犯罰之。


司法院資訊處製作；財團法人民間司法改革基金會備份。
